【裁判字號】    92,上易,2201
【裁判日期】    921127
【裁判案由】    詐欺
【裁判全文】
臺灣高等法院刑事判決                          九十二年度上易字第二二０一號
    上  訴  人
    即  自訴人  乙○○
    被      告  丙○○
    選任辯護人  趙信齋律師
    被      告  丁○○
右上訴人因被告詐欺案件，不服臺灣臺北地方法院九十一年度自字第九三二號，中華
民國九十二年七月四日第一審判決，提起上訴，本院判決如左：
    主  文
上訴駁回。
    理  由
一、自訴意旨略以：緣被告丙○○設立「順天理護國宮」，為宣揚該宮主神「法主公
    」而出資拍攝「行善濟世法主公（改名：法主公傳世之一神通三俠）」電視連續
    劇，並請同案被告丁○○執行拍攝製作。被告丁○○遂介紹自訴人乙○○與被告
    丙○○見面，三人討論劇情後，被告丙○○表示同意自訴人擔任編劇，並提供書
    之陳述開始編寫企劃案及故事總綱，每集六十分鐘暫定二十集之劇本，自訴人要
    求被告丙○○應先預付部分編劇費，被告丙○○與被告丁○○共商後，由被告丁○○告知自訴人謂被告丙○○答應於民國（下同）八十七年九月三十日給付報酬
    ，當日被告丁○○即帶領自訴人與被告丙○○見面，被告丙○○簽發發票日為八
    十七年十月一日、金額為新臺幣（下同）一百萬元、票號為ＵＡ0000000
    號之交通銀行支票一紙與被告丁○○作為支付部分編劇費及籌備拍攝之費用，並
    表示因其工作忙碌，請被告丁○○代其負責攝製該電視劇，並書立一份合約書（
    即自訴人自訴狀所附之自證四，見原審卷第十三頁）交自訴人收受，被告丁○○
    又代被告丙○○與自訴人簽署編劇合約同意書（即自訴人自訴狀所附之自證五，
    見原審卷第十四頁），並預付自訴人部分編劇費，且簽名確認共同製作人為被告
    丁○○、丙○○無誤，詎料被告二人所簽立之合約書（即前開自證四）並非真正
    ，意圖詐騙自訴人。嗣自訴人依約交付編寫完成之全部二十集劇本後，被告二人
    卻互相推諉，拒不清償自訴人之後續劇本費，經自訴人提出民事訴訟，被告二人
    竟提出捏造事實之合約書抗辯，自訴人始知受騙，因認被告二人涉有刑法第三百
    三十九條第一項之詐欺取財罪嫌云云。
二、按自訴之提起，應委任律師為之，中華民國九十二年一月二十四日修正通過刑事
    訴訟法第三百十九條第二項定有明文，又該條文依刑事訴訟法施行法第七條之二
    規定，自九十二年九月一日施行，經查本件自訴人自訴被告等詐欺案件，原審判
    決後，自訴人於九十二年七月二十一日具狀提起上訴，經定於同年九月三日行準
    備程序，自訴人於同月一日具狀聲請變更期日，詎自訴人於同月八日具狀委任莊
    榮兆為代理人，惟查莊榮兆未具律師資格，依上開規定，於法即有未合，礙難同
    意其執行代理人職務，於同年十月八日準備程序時當庭諭知，載明筆錄，先予敘
    明．嗣自訴人於九十二年十月十三日委任黃啟倫律師為代理人，然於閱卷後即具
    狀終止委任，有委任狀及陳報狀附卷足憑，併此敘明。
三、按犯罪事實應依證據認定之，無證據不得推定其犯罪事實；不能證明被告犯罪或
    其行為不罰者，應諭知無罪之判決，刑事訴訟法第一百五十四條、第三百零一條
    第一項分別定有明文。又認定不利於被告之事實，須依積極證據，苟積極證據不
    足為不利於被告事實之認定時，即應為有利於被告之認定，更不必有何有利之證
    據，最高法院三十年上字第八一六號著有判例。再事實之認定，應憑證據，如未
    能發現相當證據，或證據不足以證明，自不能以推測或擬制之方法，為裁判基礎
    ；且認定犯罪事實所憑之證據，雖不以直接證據為限，間接證據亦包括在內，然
    無論直接證據或間接證據，其為訴訟上之證明，須於通常一般之人均不致有所懷
    疑，而得確信其為真實之程度者，始得據為有罪之認定，倘其證明尚未達此一程
    度，而有合理之懷疑存在而無從使事實審法院得有罪之確信時，即應由法院為諭
    知被告無罪之判決，最高法院著有四十年台上字第八六號判例、七十六年台上字
    第四九八六號判例。況告訴人之告訴，係以使被告受刑事訴追為目的，是其陳述
    是否與事實相符，仍應調查其他證據以資審認，最高法院五十二年台上字第一三
    ＯＯ號著有判例。次按刑法第三百三十九條第一項詐欺取財罪之成立，以意圖為
    自己或第三人不法之所有，施用詐術使人將本人或第三人之物交付為要件，若行
    為人所用方法，不能認為詐術，亦不致使人陷於錯誤，則不得遽以該罪相繩，此
    觀諸最高法院四十六年臺上字第二六Ｏ號判例自明。至於債務人於債之關係成立
    後，如有未依債之本旨履行民事債務之情形，在一般社會經驗上可能之原因甚多
    ，縱令是出於惡意不為履行，苟無足以證明其在債之關係發生時，自始即具有不
    法所有意圖之積極證據，亦僅能令負民事債務不履行之責任，依刑事訴訟法第一
    百五十四條之規定，尚不得據此債信違反之客觀事態，而推定債務人原有詐欺取
    財或詐欺得利之犯意。再者，刑法第二十八條規定：「二人以上共同實施犯罪之
    行為者，皆為正犯。」是共同正犯之成立主觀上須有共同犯罪意思之聯絡，自不
    待言。
四、復按同一案件，經檢察官依刑事訴訟法第二百二十八條規定開始偵查者，不得再
    行自訴，但告訴乃論之罪，經犯罪之直接被害人提起自訴者，不在此限；又不得
    提起自訴而提起者，應諭知不受理之判決；刑事訴訟法第三百二十三條第一項、
    第三百三十四條分別定有明文。次按，同法第三百二十三條第一項規定之立法理
    由，係為避免利用自訴程序干擾檢察官之偵查犯罪，同一案件既經檢察官依法開
    始偵查，告訴人或被害人之權益當可獲保障，由檢察官依法處理已足，要無使用
    自訴制度之必要。至於何時得謂開始偵查，應認至遲在客觀上已經為告訴、告發
    或自首等訴訟行為之時期，已經開始偵查。
五、本件上訴人即自訴人乙○○之所以認被告丙○○、丁○○二人涉有刑法第三百三
    十九條第一項之詐欺罪嫌，無非以被告丁○○所提出與被告丙○○訂定之合約書
    （即自證四），使其誤認被告丁○○有權代表被告丙○○簽訂契約，且被告丁○○亦非常虹有限公司代表人，卻以此身分與被告丙○○簽訂契約，而被告丙○○
    亦無法提出其確係代表順天理護國宮出資拍攝此劇，且被告丁○○在外債務累累
    ，顯無資力，足見被告二人係藉詞劇本需修改而拖延給付後續編劇費，顯使其陷
    於錯誤而交付前一至十五集之劇本，被告二人有共同拍攝之情，顯有犯意聯絡云
    云。
六、訊據被告丁○○、丙○○堅決否認有何自訴人所指犯行；被告丁○○辯稱：自訴
    人尚未寫劇本時，伊就已經給他五十萬元了，後來又有給他十五集的錢，共一百
    十三萬元，只剩五集的錢沒有付，是因他的劇本沒有依規定修正，拍戲部分契約
    （即自證四）是伊與被告丙○○的事，編劇部分的契約（即自證五）則是伊與自
    訴人的事等語（見本院卷第三九頁、第四十頁、第四一頁、第六七頁）。被告丙○○則辯稱：伊與自訴人並無契約關係，卷附的契約書上並無伊的簽字，在拍這
    部戲之前，伊就已經付被告丁○○一百萬讓他去拍，他與自訴人簽訂編劇合約伊
    並不知情等語（見本院卷第三九頁、第六三頁）。經查：
  (一)被告丙○○於八十七年九月三十日代表順天理護國宮與被告丁○○書立合約書，
    約定合作拍攝劇名「行善濟世法主公（嗣更名：法主公傳世之一神通三俠）」之
    六十分鐘二十集連續劇，而同日被告丁○○亦與自訴人簽立合約同意書，約定自
    訴人為被告丁○○編寫節目企劃案和對白劇本製作電視劇與付款方式等事宜；被
    告丙○○和被告丁○○簽約時，曾交付前開一百萬支票與被告丁○○；被告丁○○當日亦曾交付企劃費八萬元與第一集至第六集編劇費四十二萬元共計五十萬元
    與自訴人簽收，嗣後自訴人雖完成二十集的劇本，但被告丁○○僅陸續支付至第
    十五集編劇費，第十六集至第二十集編劇費並未支付自訴人等情，為被告丁○○
    、丙○○所自承，核與自訴人指述一致，並有合約書、合約同意書、前開發票日
    為八十七年十月一日、金額一百萬元、票號ＵＡ0000000號交通銀行支票
    、八十七年九月三十日、八十八年四月十九日、八十八年七月六日收據影本在卷
    足稽（見原審卷第十二至十四頁、第八一頁、第八五至八六頁），是被告二人前
    開任意性自白與事實相符應堪認定。
  (二)自訴人自承被告丁○○於簽約時即有支付五十萬元以預付企劃費及第一集至第六
    集劇本費，第七集至第十五集劇本費亦陸續給付，顯然雙方係根據所訂立之承攬
    契約，由自訴人基於一定事務完成之意思編寫劇本，被告丁○○則支付報酬以為
    對價，彼此乃出於一定意思合致訂立契約，係自由意志之任意結合，並未有何陷
    於錯誤可言，且被告丁○○於自訴人尚未開始編寫劇本即訂立契約之初，即已預
    付五十萬與自訴人，實難認被告丁○○有何意圖為自己不法之所有，施用詐術使
    自訴人交付劇本之行為，而自訴人完成全部劇本後，被告丁○○確有遲未支付第
    十六集至第二十集劇本費等情，惟據被告丁○○辯稱係因自訴人未依其所要求修
    改劇本之故，雖自訴人否認劇本有何不合用之處，然此部份之紛爭無非為民事上
    債務不履行有無之爭執，與刑法上詐欺罪之構成要件無涉，自訴人僅因未能如願
    收取全數報酬，即認被告二人詐欺，顯有誤會。
  (三)又被告丙○○僅單純出資請被告丁○○籌拍法主公神蹟之戲劇，至於委請編劇、
    實際籌拍等事宜均由被告丁○○負責，此不僅為被告丙○○所辯稱，並核與被告
    丁○○供述一致，揆諸並無證據顯示被告二人間有何特殊情誼關係，被告丁○○
    並無理由使自己身陷不利地位而迴護被告丙○○之理，且被告丁○○與自訴人所
    簽立之編劇合約同意書（即自證五）上「甲方（製作人）（公司）：」一欄中固
    同列丁○○、丙○○二人姓名，惟合約書末「甲方（立合約書人）」欄中並無被
    告丙○○之簽名，且自訴人於原審調查中亦自承該合約書上丙○○的名字是伊寫
    上去的等語（見原審卷第一Ｏ二頁），更可知與自訴人訂立該合約書者僅有被告
    丁○○一人，與被告丙○○無涉，而被告丁○○自稱代表常虹有限公司並簽名用
    印與被告丙○○訂立合約書（即自證四），此業據被告丁○○坦承在卷（見原審
    卷第二九一頁），而被告丙○○代表順天理護國宮與被告丁○○簽訂合約書（即
    自證四），亦據被告丙○○坦承在卷（見原審卷第九八頁），實則不論被告丁○○有無權利代表常虹有限公司或有無偽造該合約書上常虹有限公司及其負責人之
    印文，均與被告丙○○無關，自無所謂被告二人利用偽造之合約書詐欺自訴人之
    情事，而被告丙○○究是否代表順天理護國宮出資拍攝此劇，亦與自訴人所指被
    告二人涉有詐欺犯行之主要事實毫無關聯。
  (四)自訴人前曾於九十一年七月十九日，以被告丁○○涉有偽造文書罪嫌向臺灣臺北
    方法院檢察署檢察官提出告訴（臺灣臺北地方法院檢察署分九十一年度偵字第一
    三九一八號案偵查，嗣經移轉管轄，由臺灣板橋地方法院檢察署分九十二年度偵
    緝字第四五八號案偵查），自訴人於該案中稱：「緣被告丁○○與案外人丙○○
    共同拍攝『行善濟世法主公』（改名：法主公傳世之一神通三俠）電視連續劇，
    其二人共同聘請告訴人（即本案自訴人）擔任編劇。嗣告訴人依約編寫完成了全
    部二十集劇本，詎被告與丙○○給付了十五集劇本費後，尚欠五集劇本費拒不清
    償，告訴人為保權益，訴諸法律，業經提起民事給付編劇費訴訟，始發現被告違
    法之行為足以構成偽造文書罪嫌，即合約書上（即本件自證四之合約），常虹有
    限公司及負責人之印章、印文係被告丁○○所偽造‧‧」等語，蓋自訴人此部份
    所提偽造文書告訴，與本案自訴人所訴被告丁○○等使用偽造之前開合約書（即
    自證四）以詐欺自訴人之事實，即有裁判上一罪牽連犯之法律上同一案件關係，
    而自訴人於九十一年七月十九日即提出該案告訴，此有該刑事告訴狀影本附卷可
    參（見原審卷第三四二至三四五頁），檢察官據此開始偵查，而自訴人遲至九十
    一年十二月十二日（原判決誤載為十七日）方對丁○○提出本件非告訴乃論之自
    訴，有自訴狀在卷足憑，揆諸前開說明，自應為不受理之諭知。
  (五)自訴人及被告丁○○均聲請傳訊常虹有限公司負責人甲○○出庭，以證明被告丁○○確有偽造文書罪嫌及對被告丁○○要求自訴人修改劇本一事知情，經查甲○○業已於自訴人與被告二人間之多起訴訟調查中出庭作證，且自訴人及被告丁○○請求傳訊之待證原因事實亦業經本院詳為斟酌認定，是實無再次傳訊之必要，
    此亦有甲○○之未能出庭說明書附卷可參（見本院卷第一ＯＯ頁），併此敘明。
七、綜上所述，實難以自訴人之指述認被告丙○○犯罪，此外，本院復查無其他積極
    切確之證據足資證明被告丙○○有何詐欺之犯行，揆諸前揭判例之意旨，尚難對
    被告丙○○遽以詐欺取財罪相繩，原審所為被告丙○○無罪之諭知，並無不當。
    而原審因前開說明為被告丁○○部分自訴不受理之判決，經核亦無不合。自訴人
    之上訴意旨以上開理由，仍執陳詞指摘原判決不當，並無理由，應予駁回。
據上論斷，應依刑事訴訟法第三百六十八條，判決如主文。
中      華      民      國    九十二    年     十一     月    二十七    日
                              臺灣高等法院刑事第一庭
                                  審判長法  官  李  相  助
                                        法  官  黃  聰  明
                                        法  官  魏  新  國
右正本證明與原本無異。
不得上訴。
                                        書記官  賴   淑  真
中      華      民      國    九十二    年     十二     月      一      日


司法院資訊處製作；財團法人民間司法改革基金會備份。
